臺灣高雄地方法院刑事裁定　　　　　　 100年度聲判字第86號
聲　請　人　陳宗雄
（即告訴人）
代　理　人　戴國石律師
被　　　告　林泰山
上列聲請人因告訴被告過失致死案件，不服臺灣高等法院高雄分
院檢察署中華民國100 年8 月17日100 年度上聲議字第1551號駁
回聲請再議之處分（原不起訴處分案號：臺灣高雄地方法院檢察
署99年度偵續字第402號），聲請交付審判，本院裁定如下：
    主  文
聲請駁回。
    理  由
一、聲請交付審判意旨略以：檢察官就被告林泰山為不起訴之處
    分，係以告訴人張佳琪之警方談話筆錄及檢察官偵查中所為
    供述不一，其供述不足採信，以及現場車狀況警察大學之鑑
    定書結果，認被告駕車行駛在前，難以苛責注意車後他人行
    駛狀況，認被告無過失責任，而駁回聲請人之再議。然查:
（一）聲請人即告訴人陳宗雄於檢察官偵查時，即供述被告於案
      發在急救陳勁圻時，在醫院向聲請人陳宗雄表示如果被告
      不超車就不會發生事故等情，而當時有多人在場聽見。則
      被告有無因變換車道未保持安全距離，而造成本件車禍，
      即為調查之重點。按被告如確未變換車道而造成本件事故
      ，則被告又為何在醫院時向聲請人陳宗雄表示上情？此部
      分既經聲請人於偵查中向檢察官表明，並有證人可證，且
      經於偵查中聲請傳喚證人高雄市議員吳益政到場，證明被
      告確實在醫院時向聲請人表示被告不該超車之情形，以證
      人吳益政身為高雄市議員，對於被告有無上開陳述，既不
      可能亦無必要為偽證之行為，且被告個人之供述係肇事當
      時道路使用人之切身說明，較事後之鑑定為真確，既經告
      訴人聲請調查，事關人命責任，實有加以調查以明實情之
      必要。處分書以即令在場之證人吳益政有所聽聞，亦屬傳
      聞證據，尚難憑傳聞證據為被告不利之認定(處分書第5頁
      )。惟按所謂傳聞證據，依刑事訴訟法第159條之規定，係
      指「被告以外之人於審判外之言詞或書面陳述，除法律有
      規定者外，不得作為證據」。明顯係指用於審判之證據。
      而本件證人吳益政於醫院聽聞被告所為之供述，係證人親
      自聽聞被告之陳述，並非聽聞其他人之陳述，證人之聽聞
      既經聲請人請求傳訊，以證明被告之行為，其如經檢察官
      傳訊並到庭作證，且無顯不可信之情況，即屬刑事訴訟法
      第159條之1第2項具證據能力之證據。在檢察官未為傳訊
      到庭以為證據之前，如何可謂證人吳益政即令有所聽聞亦
      係傳聞證據？況查，如依處分書所載張佳琪之供述不足採
      ，則僅有肇事當事人被害人陳勁圻，以及被告2人，可證
      明事發情形。而陳勁圻已然死亡，無從為自己說明事發情
      形，則被告之供述自為案情參酌之重要證據。而事發時相
      關之人之供述，為最真實，此常為院檢案件中所引用，檢
      察官既採信張佳琪事發之時之供述，同理對於被告於事發
      之時向聲請人及在場證人表白不該超車之事實，如經第三
      者之公正證人證明，即可作為案發之時被告超車變換車道
      有無保持安全距離之參考。對此有利於被害人及被告之證
      據，檢察官不願傳喚證人到場說明，自難令聲請人心服。
（二）檢察官引用張佳琪警方談話筆錄，以張佳琪當時並未表示
      「目擊」車禍情形，而認其偵查中所為供述未具可信度云
      云。惟警方於對張佳琪所為之談話筆錄，當時張佳琪係因
      車禍住院，在發生車禍目睹陳勁圻受害情形，自已亦受傷
      而受驚、記憶混亂之下，其僅表示不知如何發生，自屬正
      常反應，參酌談話筆錄之簡略，加上事發仍須製作警詢筆
      錄可知，談話筆錄並非警方詳細調查之重點。警方談話筆
      錄並未就張佳琪或陳勁圻之行車動向予以調查，其談話筆
      錄自較簡略，因而，據此認定張佳琪之供述無可信度，亦
      屬草率。檢察官如認張佳琪在醫院之警方談話記錄與偵查
      筆錄有不一情形，自應再次傳訊張佳琪，就此部分予以釐
      清，豈能僅憑片段內容即認張佳琪之供述不足採？況查，
      張佳琪於警訊中即稱：「我們沿澄觀路外快車道靠近慢車
      道東向西方向行駛，當時我視線看著機車前方，親眼目睹
      小客車就由內快車道切入外快車道，我看到陳勁圻根本煞
      車不及，就由後方撞擊，我們就飛起倒臥在人行道上」等
      情(見台灣省高屏澎區車輛行車事故鑑定委員會鑑定意見
      書肇事分析二、佐證資料所載) 。張佳琪於警訊時既已有
      被告變換車道致事故發生之供述，而其警訊筆錄作成時間
      亦接近於事發時間，自有其可信之處。則單憑張佳琪於警
      方之談話筆錄未言及詳細情形，而未再傳訊張佳琪調查其
      談話筆錄之狀況，即憑張佳琪「不可能全程專注前方路況
      ，故其在醫院內向員警供稱不知車禍發生一情，自無悖於
      常情之處」，以揣測之詞認張佳琪所為供述不實，自有調
      查未詳盡之缺失。
（三）再按檢察官以警察大學之鑑定判斷被告應非變換車道，故
      無從認定被告有所過失云云。然按「鑑定人之鑑定，雖足
      為證據資料之一種，但鑑定報告顯有疑義時，審理事實之
      法院，仍應調查其他必要之證據，以資認定，不得專憑不
      實不盡之鑑定報告，作為判決之唯一證據(40年台上字第
      71號判例參照)。查:
１、車禍鑑定報告係鑑定事後結果，以判斷事實發生時之情形，
    惟其仍受到行為發生時之動作反應等，而可能無法判斷實際
    情形，尤其車禍案件，因車輛係在行駛當中，是而，案發後
    之現場，並非事故發生時之實際情形，自屬當然。查台灣省
    高屏澎區車輛行車事故鑑定委員會。以及台灣省車輛行車事
    故覆鑑定委員會，依同樣卷證資料，皆無從判斷肇事情形，
    而警察大學之鑑定與檢察官未送鑑定時之不起訴認定之結果
    相同，顯見警察大學之鑑定並未有何不同或較可信之鑑定證
    據。況，被害人陳勁圻如係依被告所稱，自行由被告右後方
    撞擊被告車輛，則被告車輛應係向前行駛，其車頭及車輪應
    均係向前，而無車頭略偏左前方之理。因而，被告亦可能於
    變換車道後發現後方有機車，為避免擦撞，而將車輛往左偏
    ；另亦可能係事發後停車位置所致，不能憑此即判斷被告當
    時並無超車變換車道或係直行。憑事故發生後之車輛擺置情
    形所為之判斷，並非有所依據，則檢察官不起訴處分書所認
    「被告車輛於案發後，右後車輪係壓在邊線上已如前述，但
    右車輪則未壓在邊線上，而是在外快車道內( 與邊線約差距
    一邊線寬度 )，車頭僅略偏左前方」、「如被告當日駕車有
    從內車道變換車道至外車道，致被害人陳勁圻閃避不及，則
    被告車輛理應呈現車頭略向右偏狀況」，而認定被告並無自
    內快車道變換至外快車道情形，被告應無過失」乙節，自屬
    揣測，不足為憑。
２、按變換車道時，應讓直行車先行，並注意安全距離。道路交
    通安全規則第98條第1項第6款有所明文。查警察大學之鑑定
    報告，僅就事發後現場之情形，作一鑑定，而認發生車禍時
    ，被告係直行於外側車道之狀態。惟被告如果任意超越車道
    後，再直行，並未保持安全距離，因此而使被害人閃避不及
    ，自後撞擊被告車輛右後方，則被告亦有違反上開規定之注
    意義務，自仍有過失。警察大學之鑑定，並未就被告當時有
    無保持安全距離之情形鑑定，其鑑定結果仍有不足之處。檢
    察官自應有調查被告是否有未保持安全距離，而任意變換車
    道，造成被害人陳勁圻無法閃避之情形。是而，檢察官未傳
    喚證人吳益政到場，以明被告所稱有任意超車，未保持安全
    距離，而造成事故之過失，自有未洽。
３、查被告於偵查中自稱車速僅為30、40公里，而張佳琪亦稱陳
    勁圻之機車車速沒有很快，且事故發生地點距被害人機車停
    紅綠燈路口並不遠，即被害人陳勁圻係於路口停等紅綠燈後
    ，再行起步後不久，即與被告之車輛生事故。再依現場皆無
    煞車痕所示，被告及被害人皆無煞車，因而雙方車速皆不快
    之情形應可認定。據此，雙方之車速既然都不快之下，則被
    害人如係自後面撞到被告車輛，依撞擊後座力之倒退作用，
    被害人陳勁圻應不可能會從被告車輛右後方飛出，而倒於右
    前方慢車道上。被害人會自被告車輛右後方飛出倒於慢車道
    上，應係為閃變換車道避突如其來之被告車輛，不及煞車所
    致。對此部分之疑義，鑑定報告皆未有加說明，顯亦有不實
    不盡之缺失。
（四）退而言之，如認被害人係自後撞上被告車輛，惟按「汽車
      除遇突發狀況必須減速外，不得任意驟然減速。前車如須
      減速暫停，駕駛人應預先顯示燈光或手勢告知後車，後車
      駕駛人應隨時注意前車之行動。」道路交通安全規則第94
      條第2項亦有明文。查被害人行車於外快車道與慢車道之
      間，又逢紅綠燈等後起動不久，速度不快，自不可能不注
      意被告車輛有無在前，而造成如此重大之傷害。是而，如
      認被告係行車在前，則其有無任意驟然減速，因而造成被
      害人陳勁圻煞避不及，致倒地受傷不治，被告因而具有過
      失等，亦未經原檢察官調查，亦有缺失。綜上，原檢察官
      未斟酌上開各點，自有未盡之處，爰依法聲請交付審判等
      情。
二、按告訴人不服上級法院檢察署檢察長或檢察總長認再議為無
    理由而駁回之處分者，得於接受處分書後10日內委任律師提
    出理由狀，向該管第一審法院聲請交付審判。法院認為交付
    審判之聲請不合法或無理由者，應駁回之。刑事訴訟法第25
    8 條之1 、第258 條之3 第2 項前段分別定有明文。經查，
    聲請人即告訴人於100 年9 月29日收受臺灣高等法院高雄分
    院檢察署處分書（100 年度上聲議字第1551號），並於同年
    10月6 日委任律師向本院聲請交付審判，未逾法定不變期間
    ，業經本院調閱臺灣高雄地方法院檢察署99年度偵字第1505
    6 號、15163 號、15576 號、99年度偵續字402 號卷宗核閱
    屬實，合先敘明。
三、次按刑事訴訟法第258 條之1 規定告訴人得向法院聲請交付
    審判，核其立法意旨，係法律對於「檢察官不起訴或緩起訴
    裁量權」制衡之外部監督機制，此時，法院之職責僅在就檢
    察官所為不起訴或緩起訴之處分是否正確加以審查，藉以防
    止檢察機關濫權。依此立法精神，同法第258 條之3 第3 項
    規定：「法院就交付審判之聲請為裁定前，得為必要之調查
    」，其所謂「得為必要之調查」，係指調查證據之範圍應以
    偵查中曾顯現者為限，不可就新提出之證據再為調查，亦不
    可蒐集偵查卷宗以外之證據，否則將與刑事訴訟法第260 條
    之再行起訴規定混淆不清。又法院於審查交付審判之聲請有
    無理由時，除認為告訴人所指摘不利被告之事證未經檢察機
    關詳為調查或斟酌，或不起訴處分書所載理由違背經驗法則
    、論理法則或其他證據法則者外，不宜率予交付審判（法院
    辦理刑事訴訟案件應行注意事項第134 條參照）。至上開所
    謂告訴人所指摘不利被告之事證未經檢察機關詳為調查，係
    指告訴人所提出請求調查之證據，檢察官未予調查，且若經
    調查，即足以動搖原偵查檢察官事實之認定及處分之決定，
    倘調查結果，尚不足以動搖原事實之認定及處分之決定者，
    仍不能率予交付審判。
四、原不起訴處分書、再議駁回處分書認依調查結果，尚難認被
    告有何過失致死犯行，其理由已論列甚詳。聲請人固以上開
    情詞指摘前揭處分書不當，致難甘服等語。然本院茲核：
（一）本件被害人陳勁圻所搭載之被害人張佳琪於99年4 月2 日
      7 時40分發生車禍後，同日9 時50分在高雄榮民總醫院內
      ，接受高雄市政府警察局交通警察隊仁武分隊警員柳文德
      詢問製作之交通事故談話筆錄表示：「…，由陳勁圻騎車
      ，我在後座，沿澄觀路東向西榮總方向行駛，我不知是如
      何發生，我只知道碰一聲，我就飛出去」、「我在後座，
      我不知道車禍是如何發生的」（警卷第13頁），已表示不
      知車禍如何發生，張佳琪嗣後於99年4 月8 日警詢時改稱
      ：「我與陳勁圻沿澄觀路外快車道靠近慢車道東向西方向
      行駛，當時我視線看著機車前方，親眼目睹那部林泰山所
      駕駛2305-WM 自小客車，就由內快車道切入外快車道，我
      看到陳勁圻根本煞車不及，就由後方撞擊，我和陳勁圻就
      飛起倒臥在人行道上…，而陳勁圻當時還有一點意識，我
      就一直叫他但他還是未回應我」（警卷第6 頁）、於99年
      9 月16日偵訊時稱：「（問：當時車禍發生情形你是否清
      楚？）清楚。」、「（問：情形？）當時被告的車子自內
      線道切到外線道但沒打方向燈，我們煞車不及撞上去」、
      「（問：撞擊當時你們是否馬上人車倒地？）是」、「（
      問：你跌倒後人是否還有意識，是否清醒？）還可以。」
      ，由張佳琪上開警詢、偵訊之陳述可知本案車禍撞擊後其
      尚可呼叫被害人，當時意識尚屬清醒，核與證人即到場處
      理之員警柳文德於偵訊中之證述：張佳琪係在其精神可以
      應詢之狀態下接受詢問，問其話時都可以應答，談話紀錄
      的第3 點、第4 點均係依照張佳琪回答記載等語相符（99
      年度偵續字第402 號卷第43至44頁），且觀諸上開談話筆
      錄被詢問人欄簽名，張佳琪之簽名，字跡工整、清楚，運
      筆不潦草，足認張佳琪於製作上開警詢之交通事故談話筆
      錄時尚無因意識不清、混亂而無法正常簽名之狀態。依常
      情如被害人張佳琪清楚知悉係被告因變換車道之疏失而造
      成車禍事故，應會在第1 次與員警接觸製作交通事故談話
      筆錄時隨即告知員警，而本案張佳琪係先於員警詢問製作
      交通事故談話筆錄表示：不知道如何發生車禍，嗣後於警
      詢、偵訊改稱：有見到被告變換車道，所述情節前後不一
      ，信憑性即有疑問。另聲請人指述張佳琪警詢筆錄（99年
      4 月8 日）製作時間接近於事發時間自有可信之處，反認
      最接近車禍發生時間之上開交通事故談話筆錄（99年4 月
      2 日）不可採即有矛盾，又張佳琪於99年9 月16日至臺灣
      高雄地方法院檢察署接受偵訊，亦無聲請人所指未再傳訊
      張佳琪調查其上開談話筆錄之情形，是聲請人此部分指述
      ，尚有誤會。
（二）依本案之車禍發生地點路段，區○○○○○道、外快車道
      及慢車道，而被告自小客車於事發後，係車頭朝西（正前
      方位）方向，右前車角距離外側快車、慢車道線0.1 公尺
      ，右後車輪正壓於外側快車、慢車道線，車身近乎直線終
      止於外側車道上，另刮地痕起點在被告車輛右後方之外側
      快車、慢車道線附近，往右前方向滑刮路面3 公尺，而被
      告自小客車右後車尾有明顯遭撞擊車損狀況，被害人陳勁
      圻所騎乘機車車頭左前方有明顯撞擊痕跡等情，有交通事
      故現場圖、道路交通事故調查報告表（一）、（二）、現
      場照片16張附案可稽，足認陳勁圻當時機車行駛之車道，
      應在外快車道處，另被告當日駕車如有從內快車道變換車
      道至外快車道，致被害人陳勁圻閃避不及，則被告車輛理
      應呈現車頭略向右偏狀況（即從內快車道往外快車道方向
      ），而非上述被告自小客車於事發後之終止位置，顯見被
      告於車禍當時，並未有從內快車道變換至外快車道之情形
      ，可認係陳勁圻騎乘機車自後追撞被告自小客車。另依據
      道路交通安全規則第94條第1 項、第3 項規定，汽車在同
      一車道行駛時，除擬超越前車外，後車與前車之間應保持
      隨時可以煞停之距離；駕駛人應注意車前狀況及兩車併行
      之間隔，並隨時採取必要之安全措施，係指駕駛人後車與
      前車之間應保持隨時可以煞停之距離，並就其注意力所及
      之情況下，對於車前已存在或可能存在事物及併行之二車
      其間隔應予注意，以便採取適當之反應措施而言，而本件
      車禍如前所述，既由陳勁圻騎乘之機車自後撞上前方被告
      之自小客車右後車尾處，復無其他證據證明本件車禍係因
      被告之自小客車變換車道時所導致，實難期被告能注意保
      持兩車併行之安全間隔，並注意車後他人行駛狀況，應認
      其駕駛行為尚無過失可言。本案車禍經送中央警察大學鑑
      定，經中央警察大學依據車禍發生後之現場跡證鑑定結果
      亦認：甲車（被告）、乙車（被害人）應係同方向行駛之
      行徑，二車碰撞前，甲車車身應係處於直行於外側車道之
      狀態，此與甲車車尾右後車尾鈑金與保險桿等車損部位與
      乙機車車頭部位接觸碰撞之地點，係在二車行向之外側車
      道內靠近快慢車道線附近，甲乙二車係於東往西方向外側
      車道上路面、甲車終止位置附近，機車由後追撞之碰撞型
      態相吻合。本案事故發生之主要肇因，於接觸碰撞前，甲
      車在前方、乙機車在後方，由於乙機車未與甲車保持足夠
      之安全距離，導致乙機車車頭往前追撞於外側車道上行駛
      之甲車右後車尾鈑金與保險桿等部位，導致乙機車騎士傷
      重死亡與機車後載乘客張佳琪受傷，甲車無法防範事故之
      發生，甲車無肇事因素，此有中央警察大學鑑定書1 冊在
      卷可按。且本案係依聲請人之聲請狀指定之鑑定單位（中
      央警察大學）所為之鑑定，殊不能以鑑定結果不如預期即
      率指「車禍鑑定報告係鑑定事後結果，以判斷事實發生時
      之情形，惟其仍受到行為發生時之動作反應等，而可能無
      法判斷實際情形，尤其車禍案件，因車輛係在行駛當中，
      是而，案發後之現場，並非事故發生時之實際情形，自屬
      當然。…警察大學之鑑定與檢察官未送鑑定時之不起訴認
      定之結果相同，顯見警察大學之鑑定並未有何不同或較可
      信之鑑定證據。」，另聲請人指述「被告亦可能於變換車
      道後發現後方有機車，為避免擦撞，而將車輛往左偏；另
      亦可能係事發後停車位置所致，不能憑此即判斷被告當時
      並無超車變換車道或係直行。」、「被害人如係自後面撞
      到被告車輛，依撞擊後座力之倒退作用，被害人陳勁圻應
      不可能會從被告車輛右後方飛出，而倒於右前方慢車道上
      。被害人會自被告車輛右後方飛出倒於慢車道上，應係為
      閃變換車道避突如其來之被告車輛，不及煞車所致。」、
      「如認被告係行車在前，則其有無任意驟然減速，因而造
      成被害人陳勁圻煞避不及」，均屬聲請人主觀臆測，並無
      具體事證足佐，尚難因聲請人前揭推測之詞，而為不利於
      被告之認定。
（三）又聲請人指述被告在醫院時曾表示：「當初如果沒有超車
      就沒有這件事…」云云，而聲請傳訊當時在場聽聞之高雄
      市市議員吳益政證明，然此已為被告所堅決否認，且本案
      經中央警察大學依據車禍發生後之現場跡證已明確、詳實
      的鑑定出被告並無突然變換車道之行為，參以人之供述容
      易受外在壓力、記憶能力及個人思維習慣所影響，較有失
      真之可能，是原檢察官依職權為證據之取捨，認無傳喚之
      必要之認定，並無違反經驗法則或論理法則。
五、從而，原不起訴處分及駁回再議處分書均已詳查相關事物跡
    證，並經本院調閱前開卷證核閱無訛。上開不起訴處分書、
    處分書之理由，已詳為敘明何以認定被告罪嫌不足之理由及
    原檢察官未傳喚吳益政，難指有何違法，且其認事用法亦無
    何違背經驗法則、論理法則或其他證據法則之情事，本院認
    本件並無不利被告之事證未經檢察機關詳為調查或斟酌，或
    不起訴處分書所載理由違背經驗法則、論理法則或其他證據
    法則等得據以交付審判之事由存在，聲請人即告訴人就檢察
    官、檢察長已詳加斟酌之事，猶執前詞聲請交付審判，指摘
    原不起訴處分及駁回再議聲請之理由不當，揆諸上開說明，
    本件交付審判之聲請為無理由，應予駁回。
六、依刑事訴訟法第258條之3 第2 項前段，裁定如主文。
中    華    民    國    100   年    11    月    17    日
                  刑事第二十庭  審判長法  官  林永村
                                      法  官  蔡書瑜
                                      法  官  李爭春
以上正本證明與原本無異。
不得抗告。
中    華    民    國    100   年    11    月    17    日
                                      書記官  王資惠